【裁判字號】    92,台上,3576
【裁判日期】    920627
【裁判案由】    重傷害
【裁判全文】
最高法院刑事判決                              九十二年度台上字第三五七六號
    上   訴   人  台灣高等法院台中分院檢察署檢察官
    上訴人即被告  甲○○
    選 任辯護 人  張慶宗律師
                  吳東一律師
    上訴人即被告  丙○○
                          號
                          送.
                          二八.
                  戊○○即謝.
    被        告  乙○○
                  丁○○
右上訴人等因被告等重傷害案件，不服台灣高等法院台中分院中華民國八十九年十一
月二十九日第二審判決（八十九年度上訴字第七六五、七七二號，起訴案號：台灣台
中地方法院檢察署八十七年度偵字第七０九四、七二九七、八七二六號），提起上訴
，本院判決如左：
    主  文
原判決撤銷，發回台灣高等法院台中分院。
    理  由
本件原判決認定上訴人即被告甲○○原係萬通銀行台中分行之襄理。為瞭解同事李滿
年行蹤，於民國八十五年底起，佯稱王小姐，並以李滿年之妻名義，至台中市○○○
路○段一九八號二樓之一黃貴福所經營仁愛徵信社，僱請陳凌汎（另經不起訴處分）
跟監，而得知李滿年與任職於台中市白雪舞廳之林盈均過從甚密。陳凌汎遂提議由其
出面追求林盈均，以拆散李滿年與林盈均。旋陳凌汎與林盈均交往後，將林盈均之住
址、車號、電話號碼、呼叫器號碼等資料，交付甲○○，甲○○因而支付陳凌汎徵信
費用。嗣因陳凌汎積欠他人債務，於八十六年初離職，同年二、三月間，改由陳凌汎
之弟即上訴人即被告丙○○接辦甲○○委任之徵信工作。同年四、五月間，丙○○除
跟監林盈均外，並建議以性病細菌之方式，迫使林盈均與李滿年分手，且留下呼叫器
號碼及電話號碼，供甲○○聯絡之用，甲○○乃支付新台幣（下同）五十萬元予丙○
○作為徵信費用，然丙○○並未著手實施該行為。同年七月間，甲○○基於教唆重傷
害之犯意，以七十萬元之代價，唆使丙○○對林盈均毀容。丙○○因而擬定計劃，指
示與其有重傷害犯意聯絡之上訴人即被告戊○○，找人對林盈均潑硫酸毀容。戊○○
即找有犯意聯絡之綽號「大頭仔」之不詳姓名男子負責行兇，並約定支付二十五萬元
予「大頭仔」作為報酬。旋丙○○、戊○○先叫不知情之仁愛徵信社職員即被告丁○
○，於同年七月二十五日前往白雪舞廳，點名林盈均坐檯消費。再由丙○○、戊○○
、「大頭仔」及不知情之仁愛徵信社股東即被告乙○○，前往該舞廳喝酒消費，俾「
大頭仔」得以暗中窺認林盈均，確認行凶對象。翌日，丙○○將事先備妥之硫酸及奧
力多空瓶交予「大頭仔」，再由戊○○帶同「大頭仔」購買新衣換穿後，由「大頭仔
」於同日二十二時許，至白雪舞廳內向林盈均潑灑硫酸，致林盈均受有左側臉頰、頸
、胸、手臂、腿等多處嚴重灼傷，造成身體難治之傷害。「大頭仔」得逞後逃離現場
，與丙○○會合取得二十五萬元等情。因而撤銷第一審關於丙○○、戊○○部分之判
決，改判仍論處丙○○、戊○○共同使人受重傷罪刑；及將第一審諭知甲○○無罪部
分之判決撤銷，改判論處甲○○教唆使人受重傷罪刑。並以檢察官公訴意旨略稱，丁
○○、乙○○與丙○○、戊○○有重傷害林盈均之犯意聯絡，而由丁○○於八十六年
七月二十五日，前往白雪舞廳點名林盈均坐檯消費探路，翌日再由乙○○、丙○○、
戊○○帶同「大頭仔」前往該舞廳喝酒消費，俾「大頭仔」得以暗中窺認林盈均，確
認行凶對象，嗣由「大頭仔」對林盈均毀容得逞，因認乙○○、丁○○涉犯刑法第二
百七十八條第一項之重傷害罪嫌等情。惟經審理結果，認為不能證明乙○○、丁○○
有該部分犯罪，乃維持第一審諭知其二人無罪之判決，駁回檢察官就該部分之第二審
上訴，固非無見。
惟查：(一)依刑事訴訟法第九十五條第一款規定，訊問被告應先告知犯罪嫌疑及所犯所
有罪名。罪名經告知後，認為應變更者，應再告知。此乃被告在刑事訴訟上應受告知
之權利，旨在使被告能充分行使防禦權。故法院如認起訴法條應予變更，即應於審判
期日或之前踐行告知之程序。否則，如於辯論終結後，逕行變更起訴法條，論處罪刑
，即與上開規定不合。本件檢察官對甲○○以共同使人受重傷起訴，原判決認為係教
唆使人受重傷，乃未於理由內說明變更該起訴法條之意旨，亦未引用刑事訴訟法第三
百條，已有可議。又原審於調查期日及審判期日，僅就檢察官起訴書所指甲○○觸犯
之共同使人受重傷罪名告知甲○○，而未就原判決所變更之教唆使人受重傷罪名予以
告知（見原審卷第八二、一五五頁）。顯然未對甲○○踐行上開告知程序，使為充分
之辯論及防禦，即逕行判決，其審判程序自屬違法。(二)刑法第十條第四項第六款所稱
之重傷害，係指傷害重大且不能治療或難於治療者而言。是傷害雖屬重大但未達於不
能治療或難於治療之程度者，仍難以重傷論。本件丙○○辯稱被害人林盈均臉頰、頸
、胸、手臂、腿等處灼傷後所造成疤痕，以目前整容醫學之水準，該殘留之疤痕，尚
非屬不能治療或難於治療之傷害，是其行為尚屬未遂云云。所辯是否實在攸關甲○○
是否教唆使被害人受重傷，及丙○○、戊○○是否使被害人受重傷達於既遂程度，自
有囑託有關機關或專門知識技能之人予以確認之必要。且事隔二年，治療結果如何，
亦待瞭解，乃原判決僅憑被害人於第一審所提出照片，即認已達難治之程度，要嫌速
斷（見原判決第二一頁第一至三行）。(三)犯罪事實應依證據認定，有罪之判決書，應
於理由內記載認定犯罪事實所憑之證據及其認定之理由，否則即有理由不備之違法。
原判決謂：(1)李滿年與林盈均甚為熟稔，且「可能」過從甚密；(2)林盈均「可能」與
李滿年、李滿年之妻黃宇湘甚為熟稔，而與黃宇湘較為親密。不管何一原因，甲○○
均有合理之動機，教唆丙○○對李滿年之密友林盈均毀容（見原判決第五八頁第十三
至十六行）。而以之作為甲○○有前開犯行之依據。然如是「可能」之敘述，屬不確
定之用語。乃原審未進一步詳予說明憑以認定上開甲○○犯罪原因之證據及理由，即
為前揭推論，不免速斷，且有理由不備之違誤。(四)甲○○以林盈均經查證後，確認被
潑硫酸之事，與其無涉，乃於第一審判決其無罪後，未聲請檢察官對其提起上訴乙節
，作為所辯並無被訴犯行之依據（見原審卷第八七、八八頁）。而由卷附之林盈均聲
請第一審檢察官上訴狀以觀，林盈均係就同案之丙○○、戊○○、乙○○、丁○○聲
請檢察官上訴，並未聲請檢察官對甲○○提起上訴。又該聲請上訴狀雖載述丙○○、
戊○○、乙○○、丁○○未與林盈均和解，然並未記載甲○○已與林盈均達成和解（
見原審卷第七至九頁）。乃原判決未深入研求，並詳實闡述憑以認定甲○○已與林盈
均達成和解之依據，即以依該聲請上訴狀所載，丙○○等四人未與林盈均和解，為林
盈均對丙○○等四人聲請檢察官上訴之原因，而推論甲○○已與林盈均達成和解，其
和解之作為，不足說明甲○○未涉及本案，亦屬可議（見原判決第六０頁第十一行至
第六一頁第六行）。(五)審理事實之法院對於卷內與被告犯罪是否成立有關，且依法應
予調查之證據，如未詳加調查，或雖已調查，仍未調查明白，則尚難遽為被告有利或
不利之認定。原判決以本件林盈均被毀容案係由丙○○所計劃，丁○○、乙○○無從
知悉對林盈均潑硫酸之事；及由八十七年四月七日之監聽譯文觀之，丙○○、戊○○
已懷疑丁○○向警方出賣其二人，戊○○可能因懷恨而誣攀，故其於警詢時所供丁○
○、乙○○事前均知悉要對林盈均潑硫酸之事，並不足採。而推論丁○○、乙○○並
無共犯使林盈均受重傷行為。然丁○○於警詢時供稱：伊於剛到仁愛徵信社上班不久
，戊○○稱公司有接一件案子要辦，指示伊前往白雪舞廳消費，所有消費由公司出錢
。伊即於八十六年七月二十五日及翌日，受戊○○之指示前往該舞廳消費。於八十六
年七月二十五日伊點名林盈均坐檯，等戊○○等人前來認人後，教伊先離去；乙○○
於警詢時供述：伊於八十六年三、四月間，自黃貴福手中接手仁愛徵信社，至同年七
月間，戊○○找伊合夥一起經營。伊知道丁○○確受戊○○指示，前往白雪舞廳消費
，去辦理乙件戊○○所接案件；戊○○於八十七年三月二十五日警詢時供陳：丁○○
、乙○○事前均知悉要對林盈均潑硫酸之事。八十六年七月二十五日先指派丁○○找
人去白雪舞廳消費，並點林盈均之檯。伊與丙○○、乙○○及「大頭仔」隨後再前往
，坐另一位置，以方便「大頭仔」認人後翌日犯案。翌日「大頭仔」前往白雪舞廳對
林盈均潑硫酸之前，丙○○交待丁○○前往觀察情形各等情（見偵字第七０九四號卷
第二０頁、偵字第八七二六號卷第四五、四六、五八、六九頁）。復依原判決所載，
乙○○自八十六年三、四月起，向黃貴福頂讓仁愛徵信社經營，戊○○於同年八月初
入股，嗣乙○○於同年九月二十日退股（見原判決第三二頁第二十行至第三三頁第三
行）。則林盈均被潑硫酸前後期間，乙○○既參與仁愛徵信社之經營，而丁○○係使
用仁愛徵信社之經費，刻意於林盈均被潑硫酸前一日，前往白雪舞廳消費，點名林盈
均坐檯，以供乙○○、丙○○、戊○○及「大頭仔」等人暗中窺認，則乙○○、丁○
○所認知「大頭仔」窺認林盈均之目的為何？又丁○○於「大頭仔」對林盈均潑硫酸
當日，有否前往白雪舞廳消費？用意何在？縱本件林盈均被潑硫酸案係由丙○○所計
劃，如何謂丁○○、乙○○於林盈均被潑硫酸前一日為上揭行為時，並無獲悉上情之
可能？再者，由丙○○、戊○○八十七年四月七日之監聽譯文，縱認丙○○、戊○○
懷疑丁○○向警方出賣其二人而懷恨丁○○，然戊○○係於同年三月二十五日警詢時
，即已為前開不利於丁○○、乙○○之供陳，丁○○為該陳述之時間，似在戊○○開
始懷恨丁○○之前，且戊○○與丁○○似無怨隙，如何謂戊○○為前揭陳述係因懷恨
而誣攀之詞？均非無疑。其與判斷丁○○、乙○○是否成立被訴犯行有所關聯，自須
詳查究明。乃原審未就之詳加調查釐清，即為其二人無罪之判決，難謂無調查未盡及
理由不備之違誤。以上或為上訴意旨所指摘，或為本院得依職權調查之事項，應認原
判決有發回更審之原因。
據上論結，應依刑事訴訟法第三百九十七條、第四百零一條，判決如主文。
中      華      民      國    九十二    年      六      月    二十七    日
                              最高法院刑事第六庭
                                  審判長法官  吳  雄  銘
                                        法官  池  啟  明
                                        法官  石  木  欽
                                        法官  郭  毓  洲
                                        法官  吳  三  龍
      右正本證明與原本無異
                                              書  記  官
中      華      民      國    九十二    年      七      月      二      日
                                                                        Ｂ


司法院資訊處製作；財團法人民間司法改革基金會備份。
